【裁判字號】    99,台上,1155
【裁判日期】    990303
【裁判案由】    妨害性自主
【裁判全文】
最高法院刑事判決            九十九年度台上字第一一五五號
上  訴  人  台灣高等法院檢察署檢察官
被      告  甲○○
上列上訴人因被告妨害性自主案件，不服台灣高等法院中華民國
九十七年一月二十二日第二審判決（九十六年度上訴字第三九二
二號，起訴案號：台灣台北地方法院檢察署九十五年度偵字第二
四八九一號），提起上訴，本院判決如下：
    主  文
上訴駁回。
    理  由
按刑事訴訟法第三百七十七條規定，上訴於第三審法院，非以判
決違背法令為理由，不得為之。是提起第三審上訴，應以原判決
違背法令為理由，係屬法定要件。上訴第三審法院之案件，是否
以判決違背法令為上訴理由，應就上訴人之上訴理由書狀加以審
查，如果上訴理由書狀並未依據卷內訴訟資料，具體指摘原判決
不適用何種法則或如何適用不當，或所指摘原判決違法情事，顯
與法律規定得為第三審上訴理由之違法情形，不相適合時，均應
認其上訴為不合法律上之程式，予以駁回。本件檢察官係以被告
甲○○與被害人Ａ女（代號：00000000，真實姓名詳卷附之性侵
害案件真實姓名對照表）原不相識。民國九十五年十月七日晚上
九時許，被告前往台北市○○區○○路「松青超市」購買啤酒，
並趁機搭訕邀約在該址擔任收銀員之Ａ女，前往台北市○○○路
○○○號友人吳○○住處一起烤肉。Ａ女於同日晚上十一時三十
分下班後，依被告之電話指示至吳○○上揭住處，即與被告及吳
○○、林○峰、林○村、陳○○、曹○○等人一同烤肉、飲酒。
迨至翌（八）日凌晨四時許烤肉結束時，Ａ女已醉酒不省人事，
被告即提議其母親於台北市○○街○○號○樓之○○有一空屋，
可送Ａ女於該處暫時安置，經大夥商議後，由被告及吳○○共同
將Ａ女送至該址，吳○○並先行離去。被告竟乘Ａ女酒醉昏睡、
不省人事、無力抗拒之際，在上址強行脫下Ａ女衣物，以性器官
插入Ａ女之性器官，乘機姦淫得逞。嗣Ａ女於同日上午九時許，
酒醒後發覺下體疼痛，衣衫不整，始悉上情。因認被告涉犯刑法
第二百二十五條第一項之乘機性交罪嫌，提起公訴。原判決審理
結果，認被告犯罪尚屬不能證明，因而維持第一審所為諭知被告
無罪之判決，駁回檢察官在第二審之上訴，已詳述其調查、取捨
證據之結果及得心證之理由。檢察官上訴意旨略以：(一)、Ａ女係
輕度智能障礙者，其雖可經由特殊教育，而部分獨立自理生活及
從事簡單技術性工作，但並無完全之性行為同意能力，不能或不
知抗拒性關係之發生。且刑法第二百二十五條之處罰，並不以行
為人明知被害人係輕度智能障礙者為要件。原判決以被告非能知
悉上情，認被告無乘機之犯意，顯有適用法則不當之違法。(二)、
輕度智能障礙者，經常發生理解能力有限，記憶片段，因果關係
倒錯，表達能力缺損，易受暗示及易受情境影響等問題，造成證
詞不完整或不一致，甚至容易被誤認為說謊，或淪為被告律師攻
擊對象及加害人脫罪之藉口。原審完全忽略智能障礙者之反應表
達模式，不知其前後所述不一乃智能障礙者之特質；竟違反常理
，以一般被害人之行為模式推斷Ａ女之陳述，並認其前後所述不
一，所為認定即有矛盾及違反論理、經驗法則之不法。且Ａ女有
無同意性行為之能力，宜待專業鑑定，尚非僅憑Ａ女得擔任超商
收銀員工作、同意邀約，以及事後傳電話簡訊予被告暨其內容，
即認有同意之能力。告訴人代理人於原審聲請鑑定，以證明Ａ女
於被害時符合刑法第二百二十五條乘機性交罪之被害人身、心之
客觀狀態。乃原審就此認定事實適用法律之基礎證據，既不調查
復未說明理由，顯有應於審判期日調查證據而不予調查及判決不
備理由之違法。(三)、智能障礙者之判斷能力有限，缺乏危機意識
，且無自我保護能力；尤其重視他人對自己的看法，會主動討好
，取悅他人；稱讚智能障礙者易使其產生好感，甚至幾乎可以控
制智能障礙者之行為。被告於遭警局約談後，以談和解之方式一
再邀約Ａ女，甚至利用Ａ女單純且無完全性自主能力而再次發生
性關係。原審竟以上情，推認被告係經Ａ女同意始與之發生性行
為。不僅完全不瞭解智能障礙者人格特質，且係以之後行為推定
先前行為，已有違證據法則。況Ａ女於案發後之諮商過程仍顯現
其創傷反應以及感覺加害人與證人都說謊之挫折。(四)、被告及Ａ
女之多次陳述，均有前後不一情形。原判決對二者陳述之證據評
價明顯不一，於證據法則有違。且被告辯稱發生性關係處所係在
吳○○住處廁所。惟在場證人皆表示未見被告與Ａ女一起進入廁
所，亦未聽聞渠等之間發生性關係，足認被告所辯並無證據，原
審逕認被告所辯可採，自有認定事實與所採證據不相符合之違法
。(五)、專家學者一再建議審理智能障礙等特殊被害人，應援引不
同專家系統協助訊（詢）問，方能確實瞭解被害人之真意以釐清
事實真相。原審罔顧此等說明及建議，復未說明理由，顯有調查
未盡及判決不備理由之違法。(六)、原判決先認定Ａ女在烤肉地點
喝醉後即已睡著、失去知覺，其後又謂Ａ女同意與被告為性交。
惟Ａ女苟於烤肉地點醉酒後睡著、失去知覺，已無從同意與被告
性交，原判決自有判決理由前後矛盾之不法等語。
惟按：(一)、刑法第二百二十五條第一項乘機性交罪，僅處罰故意
犯。因此行為人就被害人有精神、身體障礙、心智缺陷或其他相
類之情形，雖不以明知為必要，然至少應有知悉或預見被害人有
該等情形，仍予利用，並容任其發生性交之意欲，始足成立本罪
。查原判決就Ａ女（告訴人）及其代理人所主張：Ａ女於被害時
係智能障礙者，無完全之性行為同意能力，不能或不知抗拒性關
係之發生等情，以及被告是否知悉Ａ女係輕度智能障礙者，有無
乘機性交之犯意，已審酌Ａ女係超市之收銀員，對於收銀機之使
用並無障礙；Ａ女有能力審度是否前往應邀參與烤肉；其事發後
傳送予被告之簡訊內容，對於性交之安全措施、體外射精、懷孕
、性病均能知悉等情狀，認Ａ女及其代理人所述Ａ女無完全之性
行為同意能力，並非的言（見原判決第十三頁）。經核尚無違反
經驗、論理法則情形。且Ａ女於警詢時明白陳稱：「（加害人）
他們都不知道（我有智能方面的障礙），我都沒跟他們說到」（
見他字第七七二六號卷第三七頁）。其於警詢及偵、審中之多次
陳述（筆錄），對問題之掌握及反應，亦無異常；案發後傳送予
被告之十五則簡訊之內容，除有極少數之錯別字外，表達均頗明
確（見偵字第二四八九一號卷第十五頁以下檢察官勘驗筆錄），
再參諸任職超商之收銀工作等事實。則與Ａ女初識並僅相處數小
時之被告，是否能知悉或預見Ａ女有智能障礙，並利用該等情狀
而與Ａ女性交，確有疑問。原判決認Ａ女之輕度智能障礙，非被
告所能知悉，經核並無違誤。又原判決既認Ａ女及其代理人之上
開主張，不足為不利被告之認定，即已表示對渠等囑託鑑定Ａ女
被害時心智狀態之聲請（見原審卷第七三、七四頁），認尚非必
要。且Ａ女領有之身心障礙手冊，已顯示係輕度之智能障礙者（
見原審卷第一七０頁後附之紙袋），待證明之事項已極明確；被
告並無利用Ａ女有該等情形而與之性交之直接或間接故意，復如
前述，則縱予鑑定，亦不影響於判決之結果，毋需再為無益之調
查。上訴意旨指原判決有調查未盡或判決理由不備之違法，即非
適法之上訴理由。(二)、證據之取捨及證據證明力如何，均屬事實
審法院得自由裁量、判斷之職權，苟其此項裁量、判斷，並不悖
乎通常一般之人日常生活經驗之定則或論理法則，又於判決內論
敘其何以作此判斷之心證理由者，即不得任意指摘其為違法。又
認定犯罪事實所憑之證據，雖不以直接證據為限，間接證據亦包
括在內，然均須於通常一般之人均不致有所懷疑，而得確信其為
真實之程度者，始得據為有罪之認定，倘其證明尚未達到此一程
度，而有合理之懷疑存在時，事實審法院復已就其心證上理由予
以闡述，敘明其如何無從為有罪之確信，因而為無罪之判決，尚
不得任意指為違法。再者，被害人與被告處於相對之立場，其陳
述之目的，復在使被告受刑事訴追處罰，故被害人之指證，須無
瑕疵可指，且應有補強證據以擔保其陳述之真實性，始得採為斷
罪之依據。經查，本件原判決綜合各種相關證據，認檢察官所訴
各節尚不足以證明被告犯行，就案內有關證據，本於調查所得心
證，分別定其取捨而為事實上之判斷，均已於理由內詳加說明：
Ａ女所述被告乘其醉酒不省人事而實行性交等情，於警詢及偵、
審中之陳述，前後不一，如何不合常情，多有疑義；且與監視攝
影照片及DNA 之鑑驗結果顯示之情形，不相適合。反之，徵諸吳
○○、曹○○、郭○○（○○大樓管理員）之陳述，以及大樓管
理情形及其現場照片、監視攝影照片，以及DNA 之鑑驗結果，併
Ａ女於事後傳送簡訊予被告及其內容，反足以印證被告所辯其係
經Ａ女同意，於吳○○住處廁所，非在○○大樓之套房內，與Ａ
女性交，其時Ａ女尚未醉酒等語，可以採信。並敘明林○峰、林
○村、曹○○、吳○○等人證述：未見被告與Ａ女一起進入廁所
，亦未聽聞被告與Ａ女在廁所發生性行為云云，何以仍不足以排
除被告與Ａ女確在廁所性交之理由。所為之判斷，未違反證據法
則，於經驗、論理法則亦無違背。上訴意旨(二)(三)(四)置原判決所為
之明白論斷於不顧，對原審取捨證據與判斷證據證明力之職權行
使，重為事實上之爭執並漫指其為違法，核與法律規定得為上訴
理由之違法情形不相適合。(三)、原判決理由固記載：「……足見
Ａ女在烤肉地點喝醉後即已睡著、失去知覺」等語（見原判決第
八頁第十六行以下）。然對照其前後文義，可知原判決僅在說明
，Ａ女在烤肉最後，確已醉酒而不省人事，並因於轉醒後發現自
己在陌生（○○大樓）套房裡，上衣不整、下體疼痛，始認其遭
性侵害；並未有Ａ女醉酒後猶同意性交之任何說明。實則原判決
已就Ａ女在烤肉處上廁所時，何以尚未醉酒、非不省人事，敘明
所憑之依據及其理由（見原判決第十頁5.、第十二頁8.）。上訴
意旨此部分之指摘，應有誤會。其餘上訴意旨則係單純之事實爭
執，並未依據卷內訴訟資料，具體指摘原判決不適用何種法則或
如何適用不當，亦非適法之上訴理由。衡諸上述說明，檢察官之
上訴違背法律上之程式，應予駁回。
據上論結，應依刑事訴訟法第三百九十五條前段，判決如主文。
中    華    民    國  九十九  年    三    月    三    日
                      最高法院刑事第五庭
                          審判長法官  陳  正  庸
                                法官  林  秀  夫
                                法官  宋      祺
                                法官  陳  祐  治
                                法官  林  瑞  斌
本件正本證明與原本無異
                                      書  記  官
中    華    民    國  九十九  年    三    月    八    日
                                                     m

司法院資訊處製作；財團法人民間司法改革基金會備份。
